【裁判字號】    88,重訴,223
【裁判日期】    890119
【裁判案由】    回復土地所有權
【裁判全文】
臺灣嘉義地方法院民事判決  八十八年度重訴字第二二三號
    原      告  甲○○
    訴訟代理人  湯禮文律師
    被      告  乙○○
    訴訟代理人  林德昇律師
                張麗雪律師
右當事人間請求回復土地所有權事件，本院判決如左：
    主      文
被告應將坐落嘉義市○○段○○段十五之十三地號建面積０．一０七二公頃土地所有
權應有部分十分之四移轉登記與原告。
訴訟費用由被告負擔。
    事      實
甲、原告方面：
  一、聲明：求為判決如主文所示。
  二、陳述：
  （一）坐落嘉義市○○段○○段十五之十三地號建面積０．一０七二公頃土地（下
        稱系爭土地），乃原告與兩造之姊李黃照慧於民國六十年間所共同購買，原
        告出資百分之四十五，李黃照慧出資百分之五十五，李黃照慧並將其應有部
        分百分之五十五信託登記於原告名下，系爭土地因而全部登記為原告所有。
        嗣於六十四年三月十三日，原告及李黃照慧又將系爭土地應有部分十分之八
        信託登記於被告暨原告之妹婿廖義雄名下，每人應有部分各十分之四，僅保
        留應有部分十分之二登記於原告名下。其信託登記於廖義雄名下之應有部分
        十分之四，業經原告與廖義雄於八十八年四月十二日在本院八十八年度嘉簡
        調字第二一六號調解成立，廖義雄同意塗銷移轉登記以為返還。
  （二）被告乃原告及李黃照慧之弟，彼此情屬至親，因此在將系爭土地應有部分十
        分之四信託登記於其名下時，並未訂立書面契約。嗣後為使權利義務之歸屬
        臻於明確，被告應李黃照慧之要求，於七十年四月十四日立具覺書，載明：
        「坐落嘉義市○○段○○段十五－十三號建０．一０七二公頃，立覺書人所
        擁有持分百分之四十中之百分之五十五實際為李黃照慧所有，僅為立覺書人
        所受託登記，今後立覺書人願無條件將立覺書人之受託登記部分之持分所有
        權移轉登記與李黃照慧或所指定之人」等語。被告復於七十一年十月九日立
        具備忘錄交付原告，內載：「坐落嘉義市○○段○○段第十五－十三號建地
        ０．一０七二公頃，其中持分百分之肆拾雖登記為乙○○之名義，惟實際情
        形並非乙○○所有。投資購買者為甲○○與李黃照慧，甲○○持分百分之十
        八，李黃照慧持分百分之二十二。乙○○日後應將該持分辦理所有權移轉登
        記，無條件過戶與甲○○、李黃照慧或其所指定之人」等語。可見，目前登
        記在被告名下之系爭土地應有部分十分之四，確係原告及李黃照慧所信託登
        記無誤。
  （三）原告及李黃照慧於八十八年六月三日，分別以嘉義中山路郵局第三六九號及
        第三六八號存證信函，向被告表示終止信託關係，原告並請求回復其應有部
        分，李黃照慧亦請求將其應有部分登記與原告。惟被告於翌日接獲存證信函
        後，迄未依原告及李黃照慧之請求辦理，為此，爰提起本件訴訟，請求判命
        被告將系爭土地所有權應有部分十分之四移轉登記與原告。
  三、證據：提出土地登記謄本二件、本院八十八年度嘉簡調字第二一六號調解程序
      筆錄一件、覺書一紙、備忘錄一件、存證信函二件及掛號郵件收件回執二紙為
      證。
乙、被告方面：
  一、聲明：認諾原告之請求。
  二、陳述：被告於接獲原告及李黃照慧於八十八年六月三日所寄存證信函後，旋於
      同年月二十一日，以嘉義中山路郵局第四一五號存證信函，對原告及李黃照慧
      表示願將系爭土地應有部分十分之四移轉登記與原告，原告提起本件訴訟，顯
      無必要，且本件單是裁判費即高達新台幣二十萬四千三百九十九元，其訴訟費
      用自應全部由原告負擔，以期公平。
  三、證據：提出本院八十八年度重訴字第一五四號民事判決、民事裁定及存證信函
      各一件為證。
    理      由
一、本件原告主張：伊及訴外人李黃照慧將系爭土地所有權應有部分十分之四信託登
    記於被告名下，伊及李黃照慧已對被告表示終止信託關係，李黃照慧並表示將其
    應有部分移轉登記於伊名下，則被告自應將系爭土地所有權應有部分十分之四移
    轉登記與伊等情，經被告於言詞辯論時對原告之請求為認諾，則本件自應依民事
    訴訟法第三百八十四條之規定為被告敗訴之判決。
二、被告雖辯稱：原告並無提起本件訴訟之必要，應由原告負擔本件訴訟費用等語，
    惟查：被告於八十八年六月二十一日寄與原告及李黃照慧之嘉義中山路郵局第四
    一五號存證信函記載：「本人盼在不涉偽造文書使公務人員執行錯誤業務不
    逃漏稅捐無損本人權益情形下將登記在本人名下之嘉義市○○段○○段十五－
    十三號建地（０．一０七二公頃）過戶予台端或台端所指定之特定人」等語，有
    該存證信函在卷可憑。足見，被告並非無條件願將系爭土地所有權應有部分十分
    之四移轉登記與原告，且其遲至原告提起本件訴訟時仍未辦畢移轉登記，自難謂
    原告無起訴之必要。是被告辯稱：本件應由原告負擔訴訟費用等語，於法並無足
    取。
三、據上論結，本件原告之訴為有理由，依民事訴訟法第三百八十四條、第七十八條
    ，判決如主文。
中      華      民      國    八十九    年     一       月     十九     日
~B臺灣嘉義地方法院民事庭
~B法      官  春生
右正本證明與原本無異。
如不服本判決，應於判決送達後廿日之不變期間內，向本院提出上訴狀。
中      華      民      國    八十九    年      一      月     二十一   日
~B書  記  官  王博昭


司法院資訊處製作；財團法人民間司法改革基金會備份。
